【裁判字號】    89,台上,6613
【裁判日期】    891102
【裁判案由】    違反著作權法
【裁判全文】
最高法院刑事判決                              八十九年度台上字第六六一三號
    上  訴  人  乙○○
    選任辯護人  王存淦律師
    上  訴  人  甲○○
右上訴人等因違反著作權法案件，不服台灣高等法院中華民國八十七年六月二十六日
第二審判決 (八十七年度上訴字第一一八三號，起訴案號：台灣士林地方法院檢察署
八十六年度偵字第二四八八號) ，提起上訴，本院判決如左：
    主  文
原判決撤銷，發回台灣高等法院。
    理  由
本件原判決認定上訴人乙○○係台北縣板橋市超群唱片實業有限公司（下稱超群公司
）負責人，明知原判決附表一所示之歌（詞）曲係麗歌唱片廠股份有限公司（下稱麗
歌公司）享有著作權之著作物，且未取得皇后唱片音樂帶有限公司（下稱皇后公司）
及弘揚視聽有限公司（下稱弘揚公司）同意，而意圖銷售，於民國八十五年五月三、
四日間，委託有犯意聯絡之台北縣汐止鎮鳴鳳企業有限公司（下稱鳴鳳公司）負責人
即上訴人甲○○，由甲○○轉託不知情之台北縣汐止鎮大震光碟股份有限公司（下稱
大震公司）負責人沈正義（業經不起訴處分）製造原判決附表二所示「絕版懷念年
代國語老歌」ＣＤ第一集至第二十四集，每集各二千張，共四萬八千張。嗣因大震公
司查證著作權及版權事項，乙○○、甲○○為達重製之目的，於同月十日推由乙○○
偽刻皇后公司印章一枚，以之偽造該公司ＣＤ委製版權確認申明書，再由甲○○轉交
大震公司。大震公司遂於原判決附表二所示各集ＣＤ上，分別錄原判決附表一所示歌
（詞）曲共十三首。復於每片ＣＤ上印有「皇后唱片音樂帶有限公司製作」、「弘揚
視聽有限公司代理發行」及「局版台音字第一二四三號」文字，足以表示係由皇后公
司製作及弘揚公司代理發行之合法出版物用意之證明，足以生損害於公眾、皇后公司
及弘揚公司。製妥後，於同月十七日送至台北縣板橋市○○路○段二二三號三樓，交
予乙○○發行銷售等情。因而撤銷第一審判決，改判論處上訴人乙○○、甲○○共同
意圖銷售而擅自以重製之方法侵害他人之著作財產權罪刑。固非無見。
惟查：(一)提起上訴，應以上訴書狀提出於原審法院為之。又文書非由公務員製作者，
應記載年、月、日並簽名。其非自作者，應由本人簽名，不能簽名者，應使他人代書
姓名，由本人蓋章或按指印，但代書之人應附記其事由並簽名。刑事訴訟法第三百五
十條第一項、第五十三條分別定有明文。甲○○於八十七年二月十一日提起第二審上
訴，其上訴書狀之具狀人欄僅繕列「甲○○」姓名，並列「選任辯護人張權律師、趙
建和律師」及加蓋「趙建和律師」印章，而甲○○本人則未簽名或蓋章（見原審卷第
十五頁反面）。雖甲○○於第一、二審均選任張權律師及趙建和律師為其辯護人，但
第一審之辯護人為其利益而上訴，係本於代理權之作用，並非獨立之上訴，仍應以其
本人之名義為之並簽名或蓋章。至第二審之選任辯護人，尤非有代為提起第二審上訴
之權。乃原審未遑命其補正，即遽為實體上之裁判，自屬於法有違。(二)有罪之判決書
，對於被告有利之證據不採納者，應說明其理由，為刑事訴訟法第三百十條第二款所
明定。乙○○於偵查中供稱：「（委託甲○○作ＣＤ，有無告知並未擁有著作權？）
沒有告知，他也沒有向我問。」（見九八四一號偵查卷第十七頁）又稱：「他二人（
甲○○及沈正義）製造的，確不知情。」「廖有問我為何以弘揚公司名義製作，我告
知因為弘揚有欠我貨款，當時廖稱不行。」「廖問我之時，貨品已製作完成，廖是事
後才知……」等語（見二四八八號偵查卷第十四頁反面）。而甲○○亦一再否認知情
，辯稱其僅受託轉介大震公司代為製作，並提出承攬合約書為證；該合約書第二條第
二款約明：「甲方（即超群公司）保證所委託加工生產之本產品擁有合法著作權、商
標專用權或經合法授權……。」（見六九六三號偵查卷第十九頁）。如果不虛，則甲
○○對於乙○○並無重製之正當權源是否知情，饒有再事探求之餘地。乃原判決對於
此項有利於甲○○之證據，恝置不論，復未說明不予採納之理由，難謂無判決不載理
由之違法。(三)原判決認定乙○○明知原判決附表一所示之歌（詞）曲係麗歌公司享有
著作權之著作物，且未取得皇后公司及弘揚公司同意，而意圖銷售，委託有共同犯意
聯絡之甲○○轉介不知情大震公司負責人沈正義加工製造等情。既認屬麗歌公司享有
著作權之著作物，何以猶須皇后公司及弘揚公司之同意始得重製？此與本件係侵害何
人之著作財產權及其告訴是否合法攸關，應予調查清楚。上訴意旨指摘原判決違背法
令，尚非全無理由，應認有撤銷發回更審之原因。
據上論結，應依刑事訴訟法第三百九十七條、第四百零一條，判決如主文。
中      華      民      國    八十九    年     十一     月      二      日
                              最高法院刑事第五庭
                                  審判長法官  紀  俊  乾
                                        法官  黃  正  興
                                        法官  陳  東  誥
                                        法官  張  春  福
                                        法官  韓  金  秀
      右正本證明與原本無異
                                              書  記  官
中      華      民      國    八十九    年     十一     月      六      日


司法院資訊處製作；財團法人民間司法改革基金會備份。
